【裁判字號】    98,聲判,106
【裁判日期】    990223
【裁判案由】    聲請交付審判
【裁判全文】
臺灣臺中地方法院刑事裁定             98年度聲判字第106號
聲  請  人
即 告 訴人  丁○○
代  理  人  蘇衍維律師
被      告  乙○○
            甲○○
            丙○○
上列聲請人因被告等竊盜、侵占案件，不服臺灣高等法院臺中分
院檢察署中華民國98年11月25日98年度上聲議字第2271號駁回聲
請再議之處分（原不起訴處分案號：97年度偵字第19884號、98
年度偵字第5451號），聲請交付審判，本院裁定如下：
    主  文
聲請駁回。
    理  由
一、按聲請人不服上級法院檢察署檢察長或檢察總長認再議為無
    理由而駁回之處分者，得於接受處分書後10日內委任律師提
    出理由狀，向該管第一審法院聲請交付審判；法院認為交付
    審判之聲請不合法或無理由者，應駁回之，刑事訴訟法第25
    8條之1、第258條之3第2項前段分別定有明文。
二、本件聲請人即告訴人丁○○以被告等涉犯竊盜、侵占案件，
    向臺灣臺中地方法院檢察署檢察官提出告訴，經臺灣臺中地
    方法院檢察署檢察官以97年度偵字第19884號、98年度偵字
    第5451號不起訴處分後，聲請人不服，聲請再議，嗣經臺灣
    高等法院臺中分院檢察署檢察長認聲請人聲請再議為無理由
    ，於民國98年11月25日以98年度上聲議字第2271號處分書駁
    回再議之聲請，有臺灣臺中地方法院檢察署檢察官不起訴處
    分書、臺灣高等法院臺中分院檢察署處分書各1份附卷可憑
    。茲聲請人不服臺灣高等法院臺中分院檢察署檢察長駁回再
    議之處分，經委任律師為代理人，於同年12月10日向本院聲
    請交付審判，未逾法定不變期間，與前揭法條規定相符，合
    先敘明。
三、聲請人不服臺灣高等法院臺中分院檢察署檢察長駁回再議之
    處分，而聲請交付審判，意旨略以：
（一）原處分書以被告乙○○提出贈與書中「陳文子」簽名，與
      陳文子遺言書及護照上之簽名，經法務部調查局鑑定特徵
      相同，認為該贈與書確由陳文子簽名係為真正，而駁回再
      議聲請，惟舉凡同一人之數次簽名，其筆跡之起筆、收筆
      、筆力、筆速、筆序等筆劃細部特徵，有其相似性，但絕
      對不可能完全相同，若完全相同，則必定係偽造；又聲請
      人於檢察官提示贈與書予以辨識時，是覺得贈與書之「陳
      文子」簽名，看起來好像是陳文子之簽名，因一時突然被
      問話，忘記當庭補充，該簽名係被告乙○○所臨訟杜撰偽
      造，故聲請再就贈與書上「陳文子」之簽名，與陳文子護
      照、陳文子於2004年1月31日在日本之文件、遺言書之簽
      名送請鑑定。
（二）被告乙○○並未篤信佛教且居住於日本，不會在原佛堂繼
      續供佛，弘揚佛法，利益眾生，其夫妻於2003年8月21日
      共同毆打陳文子，對其母陳文子甚不孝，故陳文子不可能
      於2004年5月14日立贈與書將其所有佛像等佛教文物贈與
      被告乙○○。又該贈與書除簽名部分以外均為打字，顯與
      陳文子本人自寫之習慣與風格不同，此觀陳文子贈與位於
      日本房屋予其另一甚為孝順之子羅宜哲之遺書內容與簽名
      ，係由陳文子本人親自書寫自明。另該贈與書上所書寫陳
      文子之「陳」字與陳文子所親書之「陳」不相似，應係被
      告乙○○找偽造文書之高手，偽造陳文子之簽名所致，況
      且被告乙○○如有受贈與之情，為何未於聲請人提出告訴
      之時，即刻提出贈與書？顯見該贈與書係被告臨訟杜撰。
（三）陳文子於大陸之各項法律行為，均委任深圳市之李國峰律
      師，有陳文子親簽之經深圳市公證處公證之委託書與公證
      書為證，不可能委託有偽造文書前科之范贇律師見證。況
      該贈與書未經財團法人海峽交流基金會驗證，不能推定為
      真正。原處分及再議處分自有適用法則不當之違背法令，
      爰聲請交付審判等語。
四、按刑事訴訟法於91年2月8日經修正公佈，增定第258條之1「
    聲請交付審判」規定，此乃對於「檢察官不起訴或緩起訴裁
    量權」制衡之一種外部監督機制，此時，法院僅在就檢察官
    所為不起訴或緩起訴之處分是否正確加以審查，以防止檢察
    機關濫權，依此立法精神，法院就聲請交付審判案件之審查
    ，所謂「得為必要之調查」，其調查證據之範圍，自應以偵
    查中曾顯現之證據為限，不可就告訴人新提出之證據再為調
    查，亦不可蒐集偵查卷以外之證據，否則將與刑事訴訟法第
    260條之再行起訴規定，混淆不清，亦將使法院兼任檢察官
    之角色而有回復「糾問制度」之虞。
五、查原不起訴處分書、再議駁回處分書認依調查結果，尚難認
    被告等有何竊盜、侵占犯行，其理由已論列甚詳，惟聲請人
    仍執陳詞再予爭執。按犯罪事實應依證據認定之，無證據不
    得認定犯罪事實，刑事訴訟法第154條第2項定有明文。又按
    認定不利於被告之事實，須依積極證據，苟積極證據不足為
    不利於被告事實之認定時，即應為有利於被告之認定，更不
    必有何有利之證據；另告訴人之告訴，係以使被告受刑事訴
    追為目的，是其陳述是否與事實相符，仍應調查其他證據以
    資審認，且事實之認定，應憑證據，如未能發現相當證據，
    或證據不足以證明，自不能以推測或擬制之方法，以為基礎
    ，最高法院分別著有30年上字第816號、52年台上字第1300
    號、40年台上字第86號判例可資參照。此「無罪推定」及「
    罪疑惟輕」之原則，為刑事訴訟制度之主要基礎，亦為刑事
    訴訟法於92年2月6日修正時增訂第154條第1項之精神所在。
    經查：
（一）聲請人雖指稱被告乙○○、丙○○（即聲請人丁○○之子
      女）均為聲請人之妻陳文子（已於96年9月7日歿）之繼承
      人，詎被告乙○○、丙○○明知擺放在臺中市○○街82號
      9 樓之佛像、法器及象牙等物係陳文子之遺產，為全體繼
      承人公同共有，竟與被告甲○○共同基於意圖為自己不法
      所有之犯意聯絡，於民國97年7月9日上午11時許，由被告
      丙○○、甲○○，協同不知情之搬家公司人員，在上址毀
      壞門鎖後，搬運陳文子擺放在該處之佛像等物，得手後，
      並移至臺中市○○路213巷2-1號2樓而侵占入己，因認被
      告乙○○、丙○○及甲○○涉犯加重竊盜、侵占等罪嫌。
      被告乙○○於偵查中經合法傳喚雖未到庭，惟以聲明書辯
      稱：母親陳文子在深圳律師見證下，將佛像等文物贈予伊
      等語；又偵查中訊據被告丙○○、甲○○固不諱言曾於上
      揭時、地，搬運佛像及法器等物至民權路之事實，惟均堅
      詞否認有竊盜、侵占等犯行；被告丙○○辯稱：伊母親陳
      文子生前允諾將佛像等物贈予乙○○，乙○○有拿贈與書
      給伊看，伊才與甲○○搬運佛像和法器，但沒有搬走任何
      象牙等語；被告甲○○則辯稱：因蘇達人要伊把鑰匙交給
      丙○○，伊才前往上址等語。乃聲請人認被告3人有竊取
      、侵占系爭佛像及法器等物之犯行，無非係以被告乙○○
      所提出之贈與書上「陳文子」簽名係偽造，惟觀諸被告3
      人之前開辯詞，業經檢察官偵查結果認為可採，且認被告
      等主觀上並無不法所有意圖，是聲請人徒以被告丙○○、
      甲○○2人確有於上述時間、地點，搬運佛像及法器等物
      之客觀行為，遽認被告3人有竊盜、侵占等犯行，實係臆
      測推估之詞，不足憑採。
（二）次查，聲請人雖認被告乙○○所提出之贈與書上「陳文子
      」之簽名係渠等所偽造，被告等人竊取陳文子生前之佛像
      文物具不法所有意圖之犯意聯絡、行為分擔，涉嫌犯竊盜
      、侵占等罪云云。惟查被告乙○○所提供之贈與書記載：
      「我，陳文子，把自己在香港所買的全部佛像、古董文物
      、藝品全權委託次男乙○○處理，我自願將這全部的佛像
      、古董文物藝品贈與乙○○（詳見財產清單）並歸乙○○
      所有。贈與人：陳文子 2004 年 5 月 14 日」等字句，有
      贈與書 1 份在卷可稽，該贈與書經原檢察官提示予聲請人
      辨識時，聲請人答以：「（問：是否可以認出陳文子的簽
      名？提示贈與書）可以，贈與書的簽名應該是我太太陳文
      子的。」等語（見98年度偵字第545 1號頁21），是聲請
      人依其肉眼辨識，並未否認該贈與書「陳文子」簽名之真
      實性；再檢察官將該贈與書與陳文子之護照、遺言書信封
      、信紙原本暨陳文子之手寫筆跡原本，送請法務部調查局
      鑑定，按護照應由本人親自簽名，護照條例施行細則第16
      條定有明文，是以陳文子護照上「陳文子」之簽名自屬真
      正無庸置疑，而經鑑定結果，認贈與書上「陳文子」之簽
      名與陳文子持用護照上之「陳文子」簽名，在筆跡，包括
      起筆、收筆、筆力、筆速、筆序等筆劃細部特徵相同，有
      法務部調查局調科貳字第09800487070號鑑定書影本1份在
      卷可稽；又該贈與書係於2004年5月14日作成，復參酌陳
      文子於93年3月2日至同年5月28日（不起訴處分書誤載為
      93 年3月24日至同年6月19日），確有出境之紀錄，有入
      出境資訊1份附卷可稽，足徵該贈與書上陳文子簽名係為
      真正無訛，是依該贈與書之內容：「我自願將這全部的佛
      像、古董文物藝品贈與乙○○（詳見財產清單）並歸乙○○所有」所示，足見陳文子確有同意將佛像、古董文物、
      藝品贈與被告乙○○，從而被告乙○○執此具有「陳文子
      」真正簽名之贈與書，委請被告丙○○商請被告甲○○協
      助搬移受贈之物，難謂具不法所有意圖，核與竊盜、侵占
      罪主觀構成要件不合，自難令渠等負該罪責。聲請人對此
      漫稱係偽造云云，實屬虛妄，是以聲請人翻異前詞，否認
      鑑定之正確性，請求重新鑑定並交付審判，自非可採。
（三）復查，被告乙○○於2008年7月14日始自日返臺，距其前
      次回臺灣已有19年之久，足見被告乙○○係長年居住國外
      ，倘非經其母親陳文子告知，何能詳列清單，知悉其母親
      陳文子有此佛像、古董文物、藝品等物可為贈與，聲請人
      謂被告乙○○事親至為不孝，陳文子無贈與之可能，自屬
      臆測之詞，要無可採。至聲請人以被告丙○○未在聲請人
      97 年7月（應為97年8月22日）提出告訴時即提出贈與書
      以自清，卻遲至98年8月始行提出，足見該贈與書係被告
      等人偽造云云；惟聲請人配偶陳文子於96年9月7日過世後
      ，距本案97年7月9日發生時間，將近1年，倘被告乙○○
      、丙○○覬覦伊等母親的遺產，而枉顧其他繼承人權益，
      自可及早共謀商議對策，何須臨訟編纂訟詞。況被告乙○○、丙○○雖為兄妹，但因被告乙○○自國中畢業後即赴
      日本就學，與被告丙○○長達7、8年未聯絡，感情疏遠，
      倘非被告乙○○確曾出示贈與書予被告丙○○，何以被告
      丙○○願甘冒刑責風險，為其搬運系爭佛像物品，是以依
      被告丙○○於偵查中陳稱，伊係因伊母親陳文子生前說過
      佛像物品要給被告乙○○，且被告乙○○有出示陳文子答
      應贈與的證明，才過去搬走等語，尚非無據；又被告乙○○具狀希望由伊親自將母親在深圳律師見證佛像文物等贈
      與伊的文件交予檢察官，亦當恐懼贈與書在航空運送中倘
      不慎遺失，將難以自清，衡諸常情亦無所違背；聲請人徒
      以贈與書提出過晚，否認贈與書之真實性，復未舉出積極
      證據而置前開鑑定結果不顧，洵無可採。
（四）末查，聲請人謂陳文子不可能委託有偽造文書前科之范贇
      （處分書均誤載為范贊）律師見證，且該贈與書未經財團
      法人海峽交流基金會驗證，不能推定為真正云云。惟查，
      范贇律師之見證書，僅係敘明受陳文子之委託，審查其身
      分資料及贈與書，證明陳文子親自簽署贈與書，該贈與書
      為其真實意思表示，則該見證書與見證律師有無前科無涉
      ；況贈與書上，「陳文子」之簽名，業經法務部調查局鑑
      定結果確認為陳文子之筆跡，已如前述，由此益徵該贈與
      書為真正無訛；另臺灣地區與大陸地區人民關係條例第7
      條規定，在大陸地區製作之文書，經行政院或指定之機構
      或委託之民間團體驗證者，推定為真正，察其立法精神，
      乃基於政策考量，以國家公權力擔保文書為真正，以減少
      交易成本，維護交易安全，故於文書具有瑕疵者，仍得舉
      證推翻之，惟非以此驗證程序取代表意人之意思表示，聲
      請人曲解法令規定，以贈與書未經驗證程序，否認「陳文
      子」簽名意思表示之真正，要無可採。
（五）綜上所述，經本院詳閱上開偵查卷全卷後，認不起訴處分
      書已就並無積極證據足資認定被告等涉犯聲請人所指訴之
      竊盜、侵占罪嫌，於理由內依憑卷內資料，詳加指駁，逐
      一說明認定之依據，嗣駁回再議處分書認聲請人指摘不起
      訴處分書不當為無理由，亦已於理由內詳加說明，本院經
      核於法均無違誤或不當之處。聲請人聲請交付審判，指摘
      不起訴處分及駁回再議處分違法、不當云云，核其理由與
      其聲請再議之理由略同，均係就不起訴處分書理由已說明
      之事項，泛指其為違法或不當，置不起訴處分書之明白論
      斷於不顧，或仍持不起訴處分書及駁回再議處分書已說明
      理由而捨棄不採之部分重複聲請調查。是本院認臺灣高等
      法院臺中分院檢察署檢察長處分書以被告等所涉竊盜、侵
      占罪嫌均尚有不足，自難令被告等負竊盜、侵占罪責，而
      駁回聲請人對臺灣臺中地方法院檢察署檢察官不起訴處分
      之再議聲請，於法洵無不合，且上開理由從形式上觀之，
      並無何違背經驗法則、論理法則及其他證據法則之處，聲
      請人未為詳細審究犯罪事實須憑積極之證據而為認定等情
      ，依憑己見，為事實上之爭辯，揆諸首揭說明，聲請人所
      為本件交付審判之聲請，為無理由，應依刑事訴訟法第
      258條之3第2項前段，裁定如主文。
中    華    民    國    99    年    2     月    23    日
                刑事第十四庭  審判長  法  官  陳得利
                                      法  官  何世全
                                      法  官  許月馨
以上正本證明與原本無異。
本裁定不得抗告。
                                      書記官  黃美雲
中    華    民    國    99    年    2     月    23    日

司法院資訊處製作；財團法人民間司法改革基金會備份。
